ACORDAO-COMPLETO-2485511

ACÓRDÃO 10974/2021 ATA 28/2021 - PRIMEIRA CÂMARA

VISTOS, relatados e discutidos estes autos de embargos de declaração opostos pelo Sr. Antônio Fernando Brito Pinto, ex-prefeito municipal de Taperoá/BA, ao Acórdão 8294/2021-TCU-Primeira Câmara
ACORDAM os Ministros do Tribunal de Contas da União, reunidos em sessão da Primeira Câmara, diante das razões expostas pelo Relator, em:
9.1. conhecer dos presentes embargos de declaração, nos termos do art. 34, caput e § 1º, da Lei 8.443/1992, para, no mérito, rejeitá-los;
9.2. dar ciência desta deliberação ao recorrente, ao Ministério do Desenvolvimento Regional, à Caixa Econômica Federal e ao Procurador-Chefe da Procuradoria da República no Estado da Bahia, nos termos do art. 16, § 3º da Lei 8.443/1992 c/c o art. 209, § 7º do Regimento Interno do TCU.

Embargos de declaração opostos pelo Sr. Antônio Fernando Brito Pinto, ex-prefeito municipal de Taperoá/BA, ao Acórdão 8.294/2021-1ª Câmara, que negou provimento a recurso de reconsideração interposto pelo responsável contra decisão que julgou irregulares suas contas, com imputação de débito e multa.

Primeira Câmara

Município de Taperoá - BA, Ministério das Cidades (extinto) e Caixa Econômica Federal.

3. Responsáveis/Recorrentes:
3.1. Responsável: Antônio Fernando Brito Pinto (XXX.170.925-XX)
3.2. Recorrente: Antônio Fernando Brito Pinto (XXX.170.925-XX).

13.1. Ministros presentes: Walton Alencar Rodrigues (Presidente), Benjamin Zymler (Relator), Vital do Rêgo e Jorge Oliveira.
13.2. Ministros-Substitutos presentes: Augusto Sherman Cavalcanti e Weder de Oliveira.

ACORDAO-COMPLETO-2527690

Acórdão de Relação 3169/2022 - Primeira Câmara

Acórdão de Relação

PRU-1

Antônio Fernando Brito Pinto

BENJAMIN ZYMLER

Ministro-Substituto Weder de Oliveira.

Cuidam os autos de embargos de declaração opostos pelo Sr. Antônio Fernando Brito Pinto, ex-prefeito municipal de Taperoá/BA, ao Acórdão 8294/2021-TCU-Primeira Câmara.
2.	O presente feito trata, originalmente, de tomada de contas especial instaurada pela Caixa Econômica Federal em razão da não consecução dos objetivos pactuados no Contrato de Repasse 249.758-12/2008, celebrado entre o então Ministério das Cidades e o referido município, em 30/4/2008, com a interveniência daquela instituição bancária.
3.	A referida avença teve por objeto a construção de unidades habitacionais no Município de Taperoá/BA e vigeu até 31/8/2014. 
4.	Para a consecução do aludido empreendimento, foi previsto o aporte de R$ 533.706,80, sendo R$ 504.595,52 à conta do contratante e R$ 29.111,28 referente à contrapartida do município. Do aludido montante, foram desbloqueados R$ 94.060,90, dos quais foram descontados R$ 1.818,28, que haviam sido depositados em duplicidade.
5.	Na fase interna da tomada de contas especial, a Caixa Econômica Federal apurou, após dois relatórios de acompanhamento de empreendimento (RAE) , que as obras em exame haviam sido paralisadas e assim permaneceram, não obstante seguidas notificações da municipalidade. Nesse cenário, a entidade concluiu o aludido procedimento e registrou a responsabilidade do Sr. Antônio Fernando Brito Pinto pelo prejuízo correspondente à totalidade dos valores desbloqueados.
6.	Submetidos os autos a este Tribunal, foi promovida a citação do referido responsável devido ao "não cumprimento do objeto em razão de ter paralisado as obras, com mínimo de execução, em que pese ter tido tempo suficiente e recursos necessários para dar prosseguimento à obra ainda em seu mandato, mas que restou sem evolução, não tendo aproveitamento social".
7.	Na sequência, esta Corte de Contas decidiu, por meio do Acórdão 11102/2019-TCU-Primeira Câmara, rejeitar as alegações de defesa apresentadas e condenar o Sr. Antônio Fernando Brito Pinto ao pagamento do débito pelo qual foi citado, além da multa de R$ 12.000,00, nos termos do art. 57 da Lei 8.443/1992. O referido decisum foi alterado pelo Acórdão 6641/2020-TCU-Primeira Câmara para retificação de erro material.
8.	Irresignado com a primeira deliberação, o responsável opôs embargos de declaração, os quais não foram conhecidos pelo Tribunal, nos termos do Acórdão 8008/2020-TCU-Primeira Câmara.
9.	Ainda insatisfeito, o Sr. Antônio Fernando Brito Pinto ingressou com recurso de reconsideração, o qual foi conhecido e desprovido.
10.	Nesta oportunidade, o ex-prefeito interpôs embargos de declaração contra o último decisum, alegando, em apertada síntese, que:
a)	o Tribunal presumiu a leitura do Ofício 12.035/2019-TCU/Seproc simplesmente pelo relatório de acesso aos autos eletrônicos, ocorrido em 2/3/2020, sem qualquer confirmação de ciência do destinatário/usuário;
b)	essa suposta ciência teria sido superada pela renovação da comunicação processual pelo Ofício 28.165/2020-TCU/Seproc;
c)	o Acórdão 8294/2021-TCU-Primeira Câmara omitiu-se "na análise de que os embargos declaração opostos contra o Acórdão 11102/2019-1C foi pautado e deliberado na sessão de julgamento do dia 21 de julho de 2020, havendo sobre o referido decisum o apostilamento, com fulcro na Súmula 145 TCU, na forma do Acórdão 6641/2020-TCU-Primeira Câmara, pela presença de erro material relatado pela unidade técnica (Secinf - Evento 49) , com parecer favorável do D. Procurador (Evento 52) , a reforçar ainda mais a inconsistência do registro de trânsito em julgado";
d)	ao presumir a ciência inequívoca da comunicação processual em virtude do acesso aos autos eletrônicos em 2/3/2020, a deliberação atacada "[...] deixou de examinar o argumento quanto a segurança jurídica que deve recair sobre a certificação das comunicações processuais, tal como exigido no inciso I do art. 179 do RI/TCU";
e)	houve omissão no enfrentamento do fundamento recursal que invocou a previsão do § 1º do art. 5º da Lei 11.419/2006, em aplicação subsidiária ao presente caso, "[...] para estabelecer a necessidade de certificação nos autos da realização da intimação eletrônica que comprove efetivamente a consulta por parte do destinatário, defendida como exegese que conjuga melhor a garantia constitucional da ampla defesa e do contraditório [...]";
f)	não foi apreciado o argumento de que o comparecimento espontâneo nos autos seria uma hipótese extralegal de ciência tácita, "[...] não havendo previsão autorizativa em nenhum dos atos normativos editados por este e. Tribunal de Contas, que resguardam, em sentido absolutamente diverso, a prova de ciência inequívoca da entrega da comunicação ao destinatário";
g)	"não por outro motivo, foi destacada as alterações promovidas na Resolução nº . 170/2004, pela Resolução TCU nº . 316, de 22 de abril de 2020, que acrescentou o inciso V ao art. 3º, bem como alterou o inciso I do art. 4º, o que restou completamente silente nos fundamentos do V. Acórdão 8294/2021-1C"; e
h)	aplica-se ao caso o decidido pelo Superior Tribunal de Justiça no AgInt no Recurso Especial 1.592.443-PR, de relatoria do Ministro Paulo de Tarso Sanseverino.
11.	Assim, requereu que os embargos de declaração sejam conhecidos e acolhidos, atribuindo-lhe efeitos infringentes, "para suprir as omissões acima relatadas, com modificação substancial do acórdão embargado, pronunciando-se em específico sobre a matéria suscitada, reconsiderando a posição inicialmente adotada, acompanhando os pareceres técnicos, de modo dar provimento ao Recurso de Reconsideração, para anular o Acórdão 8008/2020-TCU-Primeira Câmara (peça 64) , que rejeitou por intempestividade os embargos de declaração (peça 56) ".
	É o relatório.

Andre Yokomizo Aceiro (175.337/OAB-SP) e outros, representando Caixa Econômica Federal; Rodrigo Isaac de Freitas Martins (19644/OAB-BA) e outros, representando Antônio Fernando Brito Pinto.

Subprocurador-Geral Lucas Rocha Furtado.

EMBARGOS DE DECLARAÇÃO EM RECURSO DE RECONSIDERAÇÃO. TOMADA DE CONTAS ESPECIAL. CONTRATO DE REPASSE. EXECUÇÃO PARCIAL DO OBJETO SEM FUNCIONALIDADE E ALCANCE SOCIAL PARA OS BENEFICIÁRIOS. DÉBITO INTEGRAL. COMPARECIMENTO ESPONTÂNEO DO RESPONSÁVEL AOS AUTOS. AUSÊNCIA DE NULIDADE DA DECISÃO QUE NÃO CONHECEU OS EMBARGOS DE DECLARAÇÃO. ARGUMENTOS INSUFICIENTES PARA ALTERAR O MÉRITO DO PROCESSO. EMBARGOS DE DECLARAÇÃO. ARGUMENTOS INSUFICIENTES PARA ALTERAR A DELIBERAÇÃO RECORRIDA. CONHECIMENTO E REJEIÇÃO.

TOMADA DE CONTAS ESPECIAL (TCE)

Secretaria de Recursos (Serur); e Secretaria de Controle Externo de Tomada de Contas Especial (SecexTCE).

Cuidam os autos de embargos de declaração opostos pelo Sr. Antônio Fernando Brito Pinto, ex-prefeito municipal de Taperoá/BA, ao Acórdão 8294/2021-TCU-Primeira Câmara.
2.	O presente feito trata, originalmente, de tomada de contas especial instaurada pela Caixa Econômica Federal em razão da não consecução dos objetivos pactuados no Contrato de Repasse 249.758-12/2008, celebrado entre o então Ministério das Cidades e o referido município, em 30/4/2008, com a interveniência daquela instituição bancária.
3.	A referida avença teve por objeto a construção de unidades habitacionais no Município de Taperoá/BA e vigeu até 31/8/2014. 
4.	Para a consecução do aludido empreendimento, foi previsto o aporte de R$ 533.706,80, sendo R$ 504.595,52 à conta do contratante e R$ 29.111,28 referente à contrapartida do município. Do aludido montante, foram desbloqueados R$ 94.060,90, dos quais foram descontados R$ 1.818,28, que haviam sido depositados em duplicidade.
5.	Na fase interna da tomada de contas especial, a Caixa Econômica Federal apurou, após dois relatórios de acompanhamento de empreendimento (RAE) , que as obras em exame haviam sido paralisadas e assim permaneceram, não obstante seguidas notificações da municipalidade. Nesse cenário, a entidade concluiu o aludido procedimento e registrou a responsabilidade do Sr. Antônio Fernando Brito Pinto pelo prejuízo correspondente à totalidade dos valores desbloqueados.
6.	Submetidos os autos a este Tribunal, foi promovida a citação do referido responsável devido ao "não cumprimento do objeto em razão de ter paralisado as obras, com mínimo de execução, em que pese ter tido tempo suficiente e recursos necessários para dar prosseguimento à obra ainda em seu mandato, mas que restou sem evolução, não tendo aproveitamento social".
7.	Na sequência, esta Corte de Contas decidiu, por meio do Acórdão 11102/2019-TCU-Primeira Câmara, rejeitar as alegações de defesa apresentadas e condenar o Sr. Antônio Fernando Brito Pinto ao pagamento do débito pelo qual foi citado, além da multa de R$ 12.000,00, nos termos do art. 57 da Lei 8.443/1992. O referido decisum foi alterado pelo Acórdão 6641/2020-TCU-Primeira Câmara para retificação de erro material.
8.	Irresignado com a primeira deliberação, o responsável opôs embargos de declaração, os quais não foram conhecidos pelo Tribunal, nos termos do Acórdão 8008/2020-TCU-Primeira Câmara.
9.	Ainda insatisfeito, o Sr. Antônio Fernando Brito Pinto ingressou com recurso de reconsideração, o qual foi conhecido e desprovido.
10.	Nesta oportunidade, o ex-prefeito interpôs embargos de declaração contra o último decisum, alegando, em apertada síntese, que:
a)	o Tribunal presumiu a leitura do Ofício 12.035/2019-TCU/Seproc simplesmente pelo relatório de acesso aos autos eletrônicos, ocorrido em 2/3/2020, sem qualquer confirmação de ciência do destinatário/usuário;
b)	essa suposta ciência teria sido superada pela renovação da comunicação processual pelo Ofício 28.165/2020-TCU/Seproc;
c)	o Acórdão 8294/2021-TCU-Primeira Câmara omitiu-se "na análise de que os embargos declaração opostos contra o Acórdão 11102/2019-1C foi pautado e deliberado na sessão de julgamento do dia 21 de julho de 2020, havendo sobre o referido decisum o apostilamento, com fulcro na Súmula 145 TCU, na forma do Acórdão 6641/2020-TCU-Primeira Câmara, pela presença de erro material relatado pela unidade técnica (Secinf - Evento 49) , com parecer favorável do D. Procurador (Evento 52) , a reforçar ainda mais a inconsistência do registro de trânsito em julgado";
d)	ao presumir a ciência inequívoca da comunicação processual em virtude do acesso aos autos eletrônicos em 2/3/2020, a deliberação atacada "[...] deixou de examinar o argumento quanto a segurança jurídica que deve recair sobre a certificação das comunicações processuais, tal como exigido no inciso I do art. 179 do RI/TCU";
e)	houve omissão no enfrentamento do fundamento recursal que invocou a previsão do § 1º do art. 5º da Lei 11.419/2006, em aplicação subsidiária ao presente caso, "[...] para estabelecer a necessidade de certificação nos autos da realização da intimação eletrônica que comprove efetivamente a consulta por parte do destinatário, defendida como exegese que conjuga melhor a garantia constitucional da ampla defesa e do contraditório [...]";
f)	não foi apreciado o argumento de que o comparecimento espontâneo nos autos seria uma hipótese extralegal de ciência tácita, "[...] não havendo previsão autorizativa em nenhum dos atos normativos editados por este e. Tribunal de Contas, que resguardam, em sentido absolutamente diverso, a prova de ciência inequívoca da entrega da comunicação ao destinatário";
g)	"não por outro motivo, foi destacada as alterações promovidas na Resolução nº . 170/2004, pela Resolução TCU nº . 316, de 22 de abril de 2020, que acrescentou o inciso V ao art. 3º, bem como alterou o inciso I do art. 4º, o que restou completamente silente nos fundamentos do V. Acórdão 8294/2021-1C"; e
h)	aplica-se ao caso o decidido pelo Superior Tribunal de Justiça no AgInt no Recurso Especial 1.592.443-PR, de relatoria do Ministro Paulo de Tarso Sanseverino.
11.	Assim, requereu que os embargos de declaração sejam conhecidos e acolhidos, atribuindo-lhe efeitos infringentes, "para suprir as omissões acima relatadas, com modificação substancial do acórdão embargado, pronunciando-se em específico sobre a matéria suscitada, reconsiderando a posição inicialmente adotada, acompanhando os pareceres técnicos, de modo dar provimento ao Recurso de Reconsideração, para anular o Acórdão 8008/2020-TCU-Primeira Câmara (peça 64) , que rejeitou por intempestividade os embargos de declaração (peça 56) ".
12.	Preliminarmente, observo que os presentes embargos de declaração preenchem os requisitos de admissibilidade previstos no art. 34, caput e § 1º, da Lei 8.443/1992, motivo pelo qual eles podem ser conhecidos.
13.	Com relação ao mérito, registro que a notificação de decisão que tenha corrigido erro material não implica a renovação da notificação da deliberação retificada, a ponto de ensejar a devolução dos prazos para a interposição de recurso contra este decisum.
14.	No presente caso, o ofício de notificação do Acórdão 11102/2019-TCU-Primeira Câmara, expedido em 21/11/2019, foi devolvido pelos Correios com a informação "desconhecido". Não obstante, consta dos autos relatório elaborado no âmbito da Seproc (peça 45) , dando conta que um dos representantes legais do responsável teve acesso eletrônico ao presente processo em 2/3/2020. 
15.	Dessa forma, aplica-se a jurisprudência pacífica deste Tribunal no sentido de que o comparecimento espontâneo do procurador aos autos sana qualquer defeito na notificação do responsável (Acórdão 323/2008-TCU-Primeira Câmara, 6.503/2012-1ª Câmara e 9.335/2020-1ª Câmara, dentre outros) .
16.	O posterior apostilamento do Acórdão 11102/2019-TCU-Primeira Câmara, por meio do Acórdão 6641/2020-TCU-Primeira Câmara, e a consequente notificação desta decisão, em 19/6/2020, não têm nenhum efeito sobre esse fato jurídico, qual seja, a ciência daquela deliberação mediante o comparecimento espontâneo da parte em 2/3/2020. Logo, não cabe falar em reabertura do prazo para interposição de recurso contra aquela.
17.	No que se refere ao § 1º do art. 5º da Lei 11.419/2006, segundo o qual "considerar-se-á realizada a intimação no dia em que o intimando efetivar a consulta eletrônica ao teor da intimação, certificando-se nos autos a sua realização", entendo que o dispositivo não se aplica aos processos deste Tribunal. Isso porque a referida norma disciplina o uso de meio eletrônico na tramitação de processos judiciais, matéria que possui regulamentação própria no âmbito desta Casa.
18.	Mesmo que assim não fosse, assinalo que, à época da expedição do ofício de notificação do Acórdão 11102/2019-TCU-Primeira Câmara, ainda não tinha sido instituída a plataforma de serviços digitais Conecta-TCU, por meio da qual se passou a efetivar as comunizações, receber documentos e proceder à vista e cópia dos autos, nos termos da Portaria 114, de 29/7/2020.
19.	Somente partir de então, os sistemas de informação passaram a manter registros que permitem a identificação da parte que ingressou nos autos, de quando foi isso efetuado e do conteúdo acessado, bem como de eventuais ações realizadas no processo, conforme o seu art. 13.
20.	Antes disso, o sistema apenas indicava a pessoa que acessou o processo, a data e a hora do evento e o Internet Protocol (IP)  ou protocolo de rede do computador utilizado pelo interessado, como consta do relatório juntado à peça 45.
21.	Não obstante esse contexto fático, solicitei à minha assessoria que verificasse junto à Seproc se era possível extrair do sistema qual o conteúdo acessado pelo representante do Sr. Antônio Fernando Brito Pinto, em 2/3/2020.
22.	O setor responsável da referida unidade técnica assinalou que, o procurador do responsável acessou os autos pelo visualizador de processos, nessa data, sendo que "nesta ferramenta, não fica registrada qual peça foi acessada".
23. 	Dessa forma, considerando que o advogado do recorrente teve acesso eletrônico aos autos em 2/3/2020, considero razoável a presunção de que ele teve ciência do Acórdão 11102/2019-TCU-Primeira Câmara. Se ele não o fez, embora tivesse a possibilidade material de fazê-lo, não cabe ao Tribunal dar guarida a esse comportamento eventualmente omissivo, tampouco condicionar a eficácia dos atos posteriores à prova do registro específico de ciência da peça eletrônica que contém a decisão, informação que não estava não disponível no sistema à época.   
24.	Logo, incide sobre o caso a jurisprudência pacífica deste Tribunal no sentido de que o comparecimento espontâneo do procurador aos autos sana qualquer defeito na notificação do responsável, conforme deduzido no item 15 supra.
25.	A meu juízo, não cabe falar em violação da Resolução 170/2004 e alterações posteriores, até porque o entendimento consignado no item anterior é amplamente admitido em diversos precedentes desta Casa. 
26.	Da mesma forma, considero inaplicável o precedente do STJ invocado pelo ex-prefeito, uma vez que, à época da notificação do Acórdão 11102/2019-TCU-Primeira Câmara, o sistema do Tribunal não gerava informação no movimento do processo acerca da leitura do conteúdo da decisão, como já exposto.
27.	 Por fim, observo que não houve nenhum prejuízo processual ao recorrente, pois todos os argumentos apresentados quanto ao mérito das irregularidades verificadas na execução do Contrato de Repasse 249.758-12/2008 foram exaustivamente examinadas no julgamento do pedido de reexame, o que se deu em homenagem ao princípio da verdade real e do formalismo moderado.
28.	Diante de todo o exposto, VOTO por que seja adotada a deliberação que ora submeto a este Colegiado.
TCU, Sala das Sessões, em 10 de agosto de 2021.
BENJAMIN ZYMLER 
Relator